【裁判字號】    95,訴,1070
【裁判日期】    970111
【裁判案由】    貪污治罪條例
【裁判全文】
臺灣臺南地方法院刑事判決              95年度訴字第1070號
公  訴  人  臺灣臺南地方法院檢察署檢察官
被      告  卯○○
選任辯護人  蔡進欽律師
            蘇正信律師
            蔡弘琳律師
被      告  午○○
選任辯護人  黃溫信律師
            黃紹文律師
            徐美玉律師
被      告  辰○○
選任辯護人  黃榮坤律師
被      告  己○○
指定辯護人  黃慕容律師
上列被告等因貪污治罪條例案件，經檢察官提起公訴（九十五年
度偵字第一二二八號、第三八三一號、第四四一五號）本院判決
如下：
    主  文
卯○○、辰○○、午○○、己○○均無罪。
    理  由
一、公訴意旨略以：
  (一)被告卯○○自民國九十一年三月一日起至九十四年二月二十
    八日為止，擔任臺南縣後壁鄉之鄉長，為依據法令從事公務
    之人員，其並為詠聖營造有限公司（下稱詠聖公司）之實際
    負責人；被告辰○○係卯○○之胞兄，為新嘉興土木包工業
    之實際負責人兼任該公司之工地負責人；被告午○○係被告
    卯○○關係極親密之女友，受被告卯○○之託與其弟蔡明宏
    負責詠聖公司內部之營運作業及帳務管理。
  (二)被告卯○○、午○○、辰○○均明知依政府採購法第十五條
    第二項規定：「機關承辦、監辦採購人員對於與採購有關之
    事項涉及本人、配偶、三親等內之血親．．．之利益時，應
    行迴避。」，同條第四項前段規定，「廠商或其負責人與機
    關首長有（同條）第二項之情形者，不得參與該機關之採購
    」，被告卯○○身為後壁鄉長，依前述規定，自不能以其本
    身或其三親等血親內之胞兄被告辰○○所經營之公司，參與
    後壁鄉公所之採購案，惟被告卯○○對於其主管之事務，明
    知上述與己關係密切之二公司，不得參與後壁鄉公所之採購
    案，竟違背法令，與被告午○○、辰○○、己○○等人，共
    同基於圖利及經辦公用工程舞弊之犯意聯絡，而有如下之行
    為：
  (三)於九十二年間，被告卯○○為掩人耳目，先透過被告午○○
    向詠聖公司原負責人蕭嘉宏（原名蕭永隆），以新臺幣（下
    同）三萬元購買詠聖公司後，復於九十二年九月間，在臺南
    縣後壁鄉後壁村一三二號之八處，其與配偶即現任臺南縣縣
    議員黃月娟之服務處內，以應允一件工程讓證人甲○○抽工
    程款百分之五之紅利之條件，要求證人甲○○擔任詠聖公司
    之人頭負責人，經證人甲○○同意後，即由被告卯○○央請
    與其合夥經營大揚實業公司且係其堂弟之周進寬（從母姓，
    係詠聖公司設籍於臺南縣新營市○○路三０一號十樓之二之
    屋主）出面，提供其在臺南縣後壁鄉○○○段之土地，並由
    被告卯○○及證人甲○○擔任連帶保證人，向農民銀行新營
    分行貸款五百萬元，再由周進寬購買位於臺南縣新營市○○
    路三０一號七樓之二、十樓之二、十一樓之二之三間法拍屋
    ，提供予被告午○○及其家人，負責為被告卯○○經營詠聖
    公司。嗣因被告卯○○事後並未交付任何佣金予證人甲○○
    。證人甲○○為恐因擔任公司負責人日後需繳交公司負責人
    之營業稅金，遂於九十三年二月間農曆過年前後，在詠聖公
    司先前位於臺南縣新營市○○路○段五０二號之實際營運處
    所辦公室內，要求被告卯○○將詠聖公司之名義負責人更名
    為他人；被告卯○○遂於九十三年二月二十七日，將詠聖公
    司之負責人申請更名為被告午○○之母親涂美珠。其後，詠
    聖公司之內部營運作業及帳務管理均由被告午○○掌控，工
    程進度部份則由其胞弟即詠聖公司工地主任蔡明宏負責管理
    。
  (四)被告卯○○明知被告辰○○係其胞兄，屬政府採購法所規範
    不得參與其任機關首長之後壁鄉公所採購案之人，其為掩人
    耳目，另與被告辰○○共同要求楊義雄擔任新嘉興公司之人
    頭負責人，經楊義雄應允後，渠等旋即於九十二年十月二十
    三日前往相關主管機關將公司所在地辦理變更為臺南縣新營
    市○○路○段五０二號，並將公司負責人變更為楊義雄，惟
    實際公司之業務及財務均由實際負責人被告辰○○掌控，被
    告卯○○復於不詳時間，率同楊義雄及證人甲○○等二人共
    同前往華南銀行，並分別辦理新嘉興公司及詠聖公司之帳戶
    ，俾供上述二公司進出資金之用，惟該等帳戶所需使用之上
    述二名義負責人之印章，分別交由辰○○、被告午○○保管
    及使用，證人甲○○及楊義雄根本無從使用該等帳戶。
  (五)被告卯○○、午○○、辰○○三人為使上述二公司能順利標
    得後壁鄉公所大部分之採購案，牟取不法利益，一方面由被
    告卯○○以鄉長身分自定採購案工程底價，因其本身即係詠
    聖公司之實際負責人，而新嘉興公司之實際負責人則為其兄
    被告辰○○，上開二公司經辦投標之人員，自能於投標時以
    接近底標之價格投標，惟被告卯○○復恐有其他廠商以低價
    搶標，復利用其任鄉長之職權，以公所之預算約聘曾為其選
    舉樁腳者之妻，即同具犯意聯絡之被告己○○到公所發包室
    任職，其工作則係為前述二公司制作合約書等，上述二公司
    則在被告午○○及被告辰○○配合下，將相關投標案交由被
    告己○○處理，並於被告己○○完成一件投標案後交付二千
    元作為報酬，被告己○○除上述工作外，卯○○並指示被告
    己○○，負責於該二公司參與投標時，將所有參與投標之廠
    商之標封，於下班後私自自鄉公所攜出交予被告卯○○．再
    由被告卯○○偷拆其他廠商之標封後，查閱其他廠商之投標
    金額，若有低於上述二公司之投標低價者，則或更改該二公
    司之底價使低於其他廠商，或抽取其他廠商標封內之重要文
    件，使該原應得標之廠商，因文件未備齊而喪失資格，其後
    更直接交代被告己○○負責拆封、偷改底價及抽取文件等行
    為。上述四人以此方式自九十二年九月份起迄九十五年二月
    間止，共同連續利用職務上之權力及機會，將公所之大部分
    營造工程發包由該二公司承作，並以上述經辦公共工程舞弊
    之手法，使該二公司，均得以接近底價之決標金額，標得如
    附表所示總金額達四千四百多萬元之多項後壁鄉之工程，依
    一般工程界最少二成利潤計算，圖得自己不法利益達八百八
    十多萬元，因認被告卯○○、午○○、辰○○、己○○均共
    犯貪污治罪條例第四條第一項第三款之經辦公用工程舞弊罪
    嫌、及同條例第六條第一項第四款之對於主管或監督之事務
    ，明知違背法令，直接或間接圖自己或其他私人不法利益，
    因而獲得利益之圖利罪嫌。
二、按不能證明被告犯罪者，應諭知無罪之判決。又犯罪事實應
    依證據認定之，無證據不得認定犯罪事實，刑事訴訟法第三
    百零一條第一項、第一百五十四條第二項分別定有明文。再
    事實之認定，應憑證據，如未能發現相當證據，或證據不足
    以證明，自不能以推測或擬制之方法，以為裁判基礎；被告
    否認犯罪事實所持之辯解，縱屬不能成立，仍非有積極証據
    足以証明其犯罪行為，不得遽為有罪之認定；又所謂認定犯
    罪事實之證據，係指足以認定被告確有犯罪行為之積極證據
    而言，而認定犯罪事實所憑之證據，雖不以直接證據為限，
    間接證據亦包括在內，然而無論直接或間接證據，其為訴訟
    上之證明，須於通常一般人均不致有所懷疑，而得確信其為
    真實之程度，始得據之為有罪之認定，倘其證明尚未達到此
    一程度，而有合理懷疑存在時，自應對被告為有利之認定，
    而為無罪判決之諭知。
三、訊據被告卯○○於本院審理時，固坦承於前揭時間擔任台南
    縣後壁鄉鄉長，並曾介紹證人甲○○予被告午○○以擔任詠
    聖公司登記負責人；被告辰○○坦承為新嘉興土木包工業合
    夥人，並曾代表新嘉興土木包工業參與台南縣後壁鄉公所工
    程標案之投標事宜；被告午○○坦承向證人蕭嘉宏購得詠聖
    公司，並負責詠聖公司實際營運事項；被告己○○坦承於前
    揭時間任職於台南縣後壁鄉公所發包室等情，惟被告卯○○
    、辰○○、午○○均堅詞否認涉有公訴意旨所指共同舞弊及
    圖利等罪嫌；被告卯○○辯稱：其並非詠聖公司或新嘉興土
    木包工業之實際負責人；其因被告午○○自覺有債信問題，
    不適合擔任詠聖公司之登記負責人，而請其介紹得以擔任詠
    聖公司登記負責人之人選，故其介紹證人甲○○予被告午○○認識以供擔任詠聖公司之登記負責人，其並未提供資金以
    供被告午○○購買或營運詠聖公司；其並非新嘉興土木包工
    業之所有人；詠聖公司與新嘉興土木包工業係合法參與投標
    ，其並無違法使之得以投標而圖利其自己或被告辰○○；其
    並未要求被告己○○私自交付台南縣後壁鄉工程標案標封，
    亦未擅自開拆標封、更改詠聖公司、新嘉興土木包工業之投
    標金額或抽取其他廠商證件，藉以使詠聖公司及新嘉興土木
    包工業得以得標等語；被告辰○○辯稱：新嘉興土木包工業
    於八十七年間，即由其與證人楊義雄共同成立，並持續參與
    台南縣各鄉鎮工程標案之投標事宜，並非被告卯○○擔任台
    南縣後壁鄉鄉長後，始行成立而參與投標事宜；新嘉興土木
    包工業之負責人為證人楊義雄，與被告卯○○並無三親等之
    親屬關係，是新嘉興土木包工業參與投標並無不法；其並未
    與被告卯○○共同謀議圖利或舞弊藉以得利等語；被告午○○辯稱：詠聖公司係其向證人蕭嘉宏所購，但因其自身有卡
    債問題，故經被告卯○○介紹後，委請證人甲○○擔任詠聖
    公司登記負責人，其確為詠聖公司之實際負責人，詠聖公司
    所需資金均係其自有資金，並非被告卯○○所提供；詠聖公
    司依法參與台南縣後壁鄉公所工程標案之投標，並無不法；
    其並未與被告卯○○共同謀議圖利或舞弊藉以得利等語。
四、經查：
（一）被告卯○○自九十一年三月一日起至九十五年二月二十八
      日止，擔任台南縣後壁鄉鄉長；被告己○○自九十一年四
      月一日至九十四年十二月三十一日由台南縣後壁鄉公所業
      務課依用人程序簽請機關首長同意後進用，九十五年一月
      一日至同年二月二十八日依政府採購法之勞務採購方式進
      用，雇用期間為九十五年一月一日至同年二月二十八日止
      ，工作內容為人事資料之登錄、販售招標文件、協助開標
      、零用金支付及上級臨時交辦事項，為未銓敘人員等情，
      業據被告卯○○、己○○於本院審理時分別陳明在卷，並
      經台南縣後壁鄉公所於九十五年十月十八日所人字第０九
      五００一０一三三號函覆本院屬實，此部分事實應堪認定
      。又被告辰○○為被告卯○○之胞兄，兩者具有二親等血
      親關係一節，業據被告辰○○、卯○○於本院審理時供明
      在案，此部分事實亦堪認定。又詠聖公司於附表所示時間
      ，參與附表編號五、十至十六、十八、二十、二十四至二
      十八、三十、三十三至三十五號所示之台南縣後壁鄉公所
      工程標案，並得標；新嘉興土木包工業於附表所示時間，
      參與附表編號一至四、六至九、十七、十九、二十一至二
      十三、二十九、三十一、三十二、三十六、三十七號所示
      之台南縣後壁鄉公所工程標案，並得標等情，業有台南縣
      後壁鄉公所決標公告、詠聖營造有限公司與新嘉興土木包
      工業於九十一年至九十年期間向後壁鄉公所承包工程一覽
      表各件在卷可稽，並為被告卯○○、辰○○、午○○所不
      爭執，此部分事實應堪認定。
（二）被告卯○○、辰○○、午○○、己○○並未共同使新嘉興
      土木包工業與詠聖公司違法參與台南縣後壁鄉公所工程標
      案，並由被告卯○○洩漏底價予新嘉興土木包工業與詠聖
      公司部分之認定依據：
  (一)詠聖公司原係證人蕭嘉宏（原名蕭永隆）於八十五年十二月
    十七日成立一節，業經證人蕭嘉宏於偵查中證述在卷，並有
    經濟部中部辦公室於九十三年八月十九日以（九三）中辦三
    字第０九三０一六六七九三０號函檢送之詠聖營造有限公司
    設立登記資料影本一份（參見九十五年度偵字第一二二八號
    卷第三二頁至第四四頁），此部分事實應堪認定。又證人蕭
    嘉宏於九十二年六月間，以三萬元之對價出售詠聖公司予被
    告午○○一節，業據被告午○○於偵查中供明在卷，核與證
    人蕭嘉宏於偵查中證述相符（參見九十五年度偵字第三八三
    一號卷第第一九五頁至第一九七頁），並有合約書一份在卷
    可稽（參見本院卷一第一五三頁），被告午○○此部分供述
    ，當非無據。又證人午○○購得詠聖公司後，即於九十二年
    十月三日登記證人甲○○為負責人；復於九十三年三月二日
    變更登記負責人為證人涂美珠等情，業據被告午○○、證人
    甲○○、涂美珠於偵查中分別陳明在案，並有經濟部中部辦
    公室於九十三年八月十九日以（九三）中辦三字第０九三０
    一六六七九三０號函檢送之詠聖營造有限公司設立及歷次變
    更登記資料影本一份（參見九十五年度偵字第一二二八號卷
    第四五頁至第五四頁）。是參諸前開說明可認，被告午○○
    於偵查及本院審理時，迭次陳稱其為詠聖公司實際負責人等
    情，尚非無據，應可採信。
  (二)
  1.被告卯○○於偵查及本院審理時均供稱：曾介紹證人甲○○
    予被告午○○認識，並推薦證人甲○○擔任詠聖公司登記負
    責人；而被告午○○於偵查及本院審理時供稱：係被告卯○○介紹證人甲○○擔任詠聖公司負責人等語，參以證人甲○○於偵查及本院審理時均證稱：係被告卯○○要其去詠聖公
    司擔任名義負責人等語（參見九十五年度偵字第三八三一號
    卷第七三頁、本院卷三第一二八頁），足見證人甲○○確係
    因被告卯○○之介紹，始會擔任詠聖公司負責人。惟被告卯
    ○○介紹證人甲○○予被告午○○以供被告午○○登記證人
    甲○○為詠聖公司負責人之事實，與被告卯○○是否詠聖公
    司之實際負責人無涉，起訴意旨率以證人甲○○係因詠聖公
    司為被告卯○○所有，故同意擔任詠聖公司登記負責人云云
    之推論，尚嫌速斷，當無可採。
  2.證人甲○○於本院審理時雖證稱：被告卯○○為詠聖公司實
    際負責人；並證稱：其認被告卯○○為詠聖公司實際負責人
    之根據，係被告卯○○曾參與詠聖公司營運、貸款之事（按
    指後述證人周進寬貸款購買房屋之事）被告卯○○曾叫其一
    同前往、詠聖公司之前幾次投標單係被告卯○○所書寫等情
    為據云云。惟查：
  (1)證人甲○○於本院審理時結證稱：其至詠聖公司時，均係至
    該處與友人泡茶，並未參與投標事宜；亦未與聞詠聖公司財
    務管理事宜等語（參見本院卷三第一三三頁、第一三四頁）
    ，是證人甲○○既未參與詠聖公司營運、財務管理、投標等
    事宜，是其證稱：被告卯○○參與詠聖公司營運云云之證詞
    ，顯非其親身經歷所知之事項，此部分證詞是否屬實，實非
    無疑。另證人甲○○於偵查中應訊時證稱：「涂小姐（按指
    午○○）是詠聖公司的實際負責人，因為詠聖公司開出去的
    票都是由涂小姐經手，而且向後壁鄉公所招標，也是由涂小
    姐親自前往辦理。」（參見九十五年度偵字第三八三一號卷
    第七三頁至第七四頁），惟於本院審理時則結證稱：被告卯
    ○○曾參與詠聖公司之營運云云，兩者相互參照以觀，不無
    出入。復以證人甲○○始終未能說明所謂被告卯○○參與詠
    聖公司營運之實際行為內容為何，被告卯○○於詠聖公司營
    運時所擔任之分工等事項，僅能空泛陳稱被告卯○○參與詠
    聖公司之營運云云，如此亦可佐證證人甲○○僅係單純為詠
    聖公司登記負責人，並未參與詠聖公司之實際營運，故其對
    詠聖公司實際運作情形之證述，模糊籠統且前後有所出入。
    從而，證人甲○○於本院審理時證述被告卯○○參與詠聖公
    司營運，進而推認被告卯○○為詠聖公司實際負責人云云之
    證述，即難採信。
  (2)證人周進寬曾以其所有，位於臺南縣後壁鄉○○○段之土地
    作為擔保品，並由被告卯○○邀集證人甲○○擔任連帶保證
    人，向農民銀行新營分行貸款五百萬元，且將所得款項用以
    修繕證人周進寬位於台南縣後壁鄉之房舍，另購買位於臺南
    縣新營市○○路三０一號七樓之二、十樓之二、十一樓之二
    等三間法拍屋。嗣後證人周進寬並將臺南縣新營市○○路三
    ０一號七樓之二出租予證人蔡明宏，另將同址十樓之二、十
    一樓之二二間房屋出租予證人午○○，以供詠聖公司使用等
    情，業據被告卯○○、午○○於偵查中供明在卷，核與證人
    周進寬、甲○○於偵查中證述相符，此部分事實應堪認定。
    惟被告卯○○邀請證人甲○○共同為證人周進寬擔任貸款保
    證人之舉，僅能證明被告卯○○與證人周進寬交情頗深，願
    為其擔任連帶保證人，此與被告卯○○是否為詠聖公司實際
    負責人係屬二事，證人甲○○證稱其係據此推論被告卯○○
    為詠聖公司實際負責人云云，顯屬繆誤。
  (3)證人甲○○於偵查中證稱：詠聖公司前一、二標之標單（按
    指參與台南縣後壁鄉公所工程標案）應是被告卯○○所書寫
    云云（參見九十五年度偵字第三八三一號卷第二六頁）；復
    於本院審理時結證稱：詠聖公司頭幾標之投標標單係由被告
    卯○○自行書寫云云（參見本院卷三第一三一頁），惟證人
    甲○○此部分證詞業經被告卯○○否認，且亦無其他證據可
    資佐證。參以詠聖公司於被告午○○向證人蕭嘉宏購得後，
    自九十二年十月起開始參與台南縣後壁鄉公所工程標案之投
    標，該公司前三次參與台南縣後壁鄉公所工程標案分別為：
    九十二年十月一日決標之下茄苳大排〈南販厝邊段〉後續工
    程、九十二年十月二日決標之下茄苳大排〈新厝村至新東村
    段〉改善工程及九十二年十月三日決標之菁寮排水－曹玔溝
    排水改善工程，然詠聖公司僅標得前開三工程標案中之第二
    案，且所標得第二案之投標金額僅為該案底價之百分之八十
    六點九四，低於底價達四十四萬四千元（參見理由（三）、
    (二)所載之九十一年三月份至九十五年二月份決標標案查詢結
    果）。依此，證人卯○○於詠聖公司參與前開三工程標案之
    投標時，已任台南縣後壁鄉長，擁有制訂工程標案底價之權
    限，如由其自行填寫詠聖公司前幾標之標單並持以投標，當
    不致於僅標得前三案中之第二案，且標得之金額僅為底價之
    百分之八十六點九四，遠低於被告卯○○所制訂之底價。是
    證人甲○○此部分證詞與實際詠聖公司得標結果難以契合，
    且復無他證得佐其說，自難肯認證人甲○○前開證詞為真，
    進而認定被告卯○○係詠聖公司之實際負責人。
  (4)證人甲○○於偵查中證稱：詠聖公司於九十二年、九十三年
    參與工程投標達二千萬元，其擔任詠聖公司登記負責人需負
    擔營業額百分之三之稅金，故需負擔六十萬元之稅金，但經
    與被告卯○○協調後，被告卯○○不願負擔該款項云云（參
    見九十三年營他字第三六號卷第四一頁）；復於本院審理時
    證稱：因被告卯○○原承諾，其擔任詠聖公司負責人，將給
    其工程款百分之五之利潤，但嗣後被告卯○○並未履行承諾
    ，故其不願再續行擔任詠聖公司登記負責人云云，惟證人甲○○實際並未參與詠聖公司之營運，亦未出資，就詠聖公司
    之獲利並無任何實際貢獻，衡情當無僅因擔任詠聖公司登記
    負責人，即可獲得詠聖公司營業額百分之五之高額報酬。此
    觀證人甲○○於偵查中證述其擔任被告卯○○開設之大揚公
    司及其他公司名義負責人時，通常每月可獲得一千五百元至
    三千元不等之車馬費等語（參見九十五年度偵字第三八三一
    號卷第二一頁），亦可得知。是證人甲○○證稱：係被告卯
    ○○要其擔任詠聖公司之負責人，並承諾予以詠聖公司營業
    額百分之五之紅利作為報酬，與常理不符，當難採信。另我
    國稅法上並無公司負責人需另行負擔公司營業額百分之三稅
    捐之規定，而證人甲○○於本院審理時，亦自承僅係聽聞友
    人提及此事，其自身並不知有稅法有此規定，亦未收到相關
    稅單等語（參見本院卷三第一三一頁）。是證人甲○○索取
    前述六十萬元之款項，顯屬無據，被告午○○拒絕給付，事
    所當然。另參以被告午○○於偵查中供稱：證人甲○○過年
    時跑來找其表示欲分紅利，其告知工程沒有結案，無法分紅
    ，甲○○即表示要將其負責人之名義換掉，故其將詠聖公司
    負責人更換為其母涂美珠等語（參見九十五年度偵字第二四
    八頁背面），足見證人甲○○確曾向被告午○○索取詠聖公
    司營業額百分之五之紅利及六十萬元之款項，然因不合理而
    遭被告午○○拒絕，證人甲○○並因而拒絕續行擔任詠聖公
    司登記負責人。證人甲○○並於事後告知其友人癸○○此事
    ，並由證人癸○○向臺灣臺南地方法院檢察署檢察官提出告
    發，足見證人甲○○與被告卯○○、午○○爭執甚烈，因生
    怨隙。是證人甲○○前開證述內容是否客觀正確，與事實相
    符，實非無疑。尚難僅以證人甲○○單一證述，即肯認其證
    述與事實相符，遽對被告卯○○為不利之認定。
  4.起訴意旨雖以被告午○○僅有新偕中建設公司副理之經歷，
    復積欠卡債，經濟狀況不佳，而供稱詠聖公司成立時之營運
    資金均係現金一節，與現金商業交易均經銀行帳戶之常情相
    違；另以被告午○○與其弟蔡明宏於電話中曾提及因處理詠
    聖公司帳務問題而一直挨罵等情；並以倘被告卯○○非詠聖
    公司實際負責人，當無甘冒風險而為詠聖公司投標利益而擅
    自開拆工程標案標封，並更改詠聖公司底價或抽取其他廠商
    證件，使詠聖公司得以標取工程標案等情為據，因認被告午
    ○○僅係詠聖公司之管理者，而非實際負責人，且實際負責
    人即係被告卯○○云云。惟經營公司所需經歷並無必然，起
    訴意旨以被告午○○僅曾任新偕中建設公司副理之經歷，即
    認被告午○○應非詠聖公司實際負責人云云，實嫌速斷。況
    無論是否另有他人提供資金以供詠聖公司營運，現實負責營
    運詠聖公司並處理該公司投標、財務等事項者，確係被告午
    ○○，此點並無爭執，足見被告午○○確有足夠之能力營運
    詠聖公司。復以被告卯○○擔任鄉長前，係經營電機公司，
    亦非從事建築業（參見九十五年度偵字第四四一五號卷第二
    ０頁至第二一頁），是單就建築業而言，被告卯○○之經歷
    ，尚不如被告午○○。從而，起訴意旨指摘被告午○○過往
    經歷不佳，認其無能力營運詠聖公司，進而推論其非詠聖公
    司之實際負責人，甚而推斷詠聖公司實際負責人為被告卯○○云云，顯屬無據，當無可採。另被告午○○向證人蕭嘉宏
    購得詠聖公司時，被告午○○仍負擔高額卡債等情，業經被
    告午○○於偵查中供明在卷。故其營運詠聖公司所需資金未
    經銀行帳戶為之，以避銀行追索債務，此舉並非違於現今社
    會交易常情，當無以此即推認被告午○○並非詠聖公司之實
    際負責人。另被告午○○於偵查中業已說明，其母涂美珠係
    繼證人甲○○擔任詠聖公司登記負責人，有時就其處理詠聖
    公司事務之方式有所質疑時，亦會出言責備等語，是難以被
    告午○○於電話中提及處理詠聖公司事物遭人責備等情，即
    認被告午○○非詠聖公司實際負責人。況縱認被告午○○經
    營詠聖公司時，確有幕後提供資金者，然亦無證據可資認定
    該幕後出資者即係被告卯○○。起訴意旨前開論斷，尚難採
    認。此外，亦無證據顯示被告卯○○曾為詠聖公司之利益，
    擅自開拆工程標案標封，並更改詠聖公司底價或抽取其他廠
    商證件，使詠聖公司得以標取工程標案等情（詳後述），是
    起訴意旨據此認被告卯○○係詠聖公司負責人，而為詠聖公
    司為前開不法犯行云云，顯屬無據，難以採認。
  5.綜上所述，起訴意旨所舉之事證，除證人甲○○之證詞外，
    均無從推得被告卯○○為詠聖公司負責人之事實。而證人甲○○之證述內容並無其他相關證據可資參佐，諸如被告午○○購買詠聖公司或詠聖公司營運之資金均係由被告卯○○所
    提供，或詠聖公司營運所得之利潤最終歸予流向被告卯○○
    等之相關資金流向。此外，證人甲○○所為此部分證述，復
    有前述模糊籠統、前後不符，且與現實詠聖公司投標狀況等
    客觀情事相違之情形，復參以證人甲○○拒絕續行擔任詠聖
    公司登記負責人時，與被告午○○曾發生爭執，其證言不無
    偏頗之虞，是綜合以上諸多情狀，自難肯認證人甲○○前開
    證詞屬實，並以其單一證述，即認被告卯○○確係詠聖公司
    之實際負責人。從而，而依本院調查證據結果，尚不足以獲
    得被告卯○○確係詠聖公司實際負責人之確信，被告卯○○
    辯稱，其僅介紹證人甲○○擔任詠聖公司登記負責人，其並
    非詠聖公司之實際負責人等語；被告午○○辯稱：其確係詠
    聖公司之實際負責人等語，皆堪採信。
  (三)
  1.新嘉興土木包工業於八十七年九月十五日向台南縣政府申請
    設立登記之初，登記之負責人即為證人楊義雄，合夥人為證
    人楊義雄與被告辰○○；嗣於九十年六月二十一日向台南縣
    政府申請停業登記；並於九十一年九月二十日向台南縣政府
    申請復業登記；復於九十三年二月六日向台南縣政府申請增
    資，增加證人蔡明宏為合夥人等情，業有台南縣政府於九十
    三年八月十七日以府經商字第０九三０一五三八八三號檢送
    之新嘉興土木包工業商業登記暨變更異動資料影本一份（參
    見九十五年度偵字第一二二八號卷第五八頁至第一三一頁）
    ，此部分事實應堪認定。依此，被告辰○○於本院審理時供
    稱：新嘉興土木包工業於八十七年九月十五日即已成立，且
    成立之初，登記負責人即為證人楊義雄，並持續至九十五年
    間等語，與事實相符，應可採信。又被告卯○○於九十一年
    三月一日始任台南縣後壁鄉長，已如前述，是新嘉興土木包
    工業於被告卯○○擔任鄉長前即已成立，且當時登記之負責
    人即為證人楊義雄，而於被告卯○○擔任台南縣後壁鄉鄉長
    期間亦未改變。從而，起訴意旨主張認被告辰○○與卯○○
    共同於九十二年十月二十三日將新嘉興土木包工業之負責人
    變更為證人楊義雄云云，顯與實際狀況不符。故起訴意旨本
    於前開主張，而推認被告辰○○與卯○○欲以新嘉興土木包
    工業名義承攬台南縣後壁鄉公所發包之工程，復因被告辰○○與時任台南縣後壁鄉鄉長之卯○○具有二親等親屬關係，
    依政府採購法之相關規定不得參與台南縣後壁鄉公所發包工
    程之投標，而將新嘉興土木包工業之負責人變更為證人楊義
    雄，藉以使新嘉興土木包工業得以投標，藉此圖利云云，顯
    屬引據錯誤，該推論自無可採。
  2.證人甲○○於偵查及本院審理時雖均證稱：新嘉興土木包工
    業之實際負責人為被告卯○○與午○○云云，惟其於本院審
    理時亦證稱：其不知新嘉興土木包工業之支票何人簽發，亦
    不清楚新嘉興土木包工業之財務管理狀況等語（參見本院卷
    三第一三四頁），是證人甲○○僅係詠聖公司之登記負責人
    ，與新嘉興土木包工業本無關連，且其已證述對新嘉興土木
    包工業之營運狀況並不瞭解，其之前所證稱：新嘉興土木包
    工業之實際負責人為被告卯○○、午○○云云，顯非其親身
    經歷之事實，而屬其個人臆測之詞，自難採信。依此，被告
    卯○○辯稱：其並非新嘉興土木包工業之負責人，並未與被
    告辰○○共同謀議，將新嘉興土木包工業變更登記負責人為
    證人楊義雄，藉以使新嘉興土木包工業得以非法參與台南縣
    後壁鄉公所工程標案而圖利等語，與事實相符，應可採信。
  (四)
  1.按貪污治罪條例之圖利罪之成立，不僅行為人須有為自己或
    第三人圖得不法利益之犯意，且行為人須有將圖得不法利益
    之犯意，顯現於外之積極行為，始能構成，最高法院八十三
    年度台上字第二六五四號判決可資參照。
  2.訊據證人即自九十三年一月三十日起至九十六年四月三十日
    止，任職於台南縣後壁鄉政風室主任之庚○○於本院審理時
    結證稱：台南縣後壁鄉公所工程標案，均是由主任秘書戊○○主持開標，如戊○○不在，則由戊○○指定之民政科長或
    財政科長代理主持；其參與之開標多由戊○○主持，印象中
    ，被告卯○○未曾參與等語（參見本院卷五第二四頁、第三
    ０頁）；而證人即被告卯○○擔任後壁鄉長時，任台南縣後
    壁鄉主任秘書，負責主持開標程序之戊○○於本院審理時結
    證稱：被告卯○○未曾主持或參加開標過程等語（參見本院
    卷五第七頁），足見被告卯○○並未參與台南縣後壁鄉公所
    工程標案開標過程。又審查投標廠商資格之程序，係於開拆
    標封後，當場為之等情，業經證人戊○○、庚○○於本院審
    理時證述在案（詳下述（三）(三)）），是被告卯○○既未參
    與開標過程，自無審查投標廠商資格之權限或職責，自亦無
    違背政府採購法之相關規定，任令新嘉興土木包工業參與投
    標而非法圖利之可言。
  3.證人戊○○於本院審理時結證稱：被告卯○○上任時，於主
    管會報中，告知相關科室承辦人員，如辰○○因與其係兄弟
    關係依法不得投標，即不得使之投標；另證稱：被告卯○○
    並未指示對新嘉興土木包工業特別關照等語（參見本院卷五
    第九頁、第一０頁）；證人庚○○於本院審理時亦證稱：九
    十三年四、五月間，其得悉被告卯○○、辰○○係兄弟關係
    時，曾向被告卯○○提及被告辰○○參與鄉公所工程案件投
    標是否妥適，被告卯○○告知如果合法就可以，如果不合法
    就將辰○○趕走等語（參見本院卷五第二七頁），足見被告
    卯○○並未指示職司開標過程之證人戊○○、庚○○違法容
    任被告辰○○參與台南縣後壁鄉公所工程標案之投標。
  4.證人即案發時擔任台南縣後壁鄉公所行政課員，曾負責發包
    業務之辛○○於本院審理時結證稱：新嘉興土木包工業之登
    記負責人為楊義雄，其依據書面資料認定新嘉興土木包工業
    負責人與被告卯○○無三親等關係，故准新嘉興土木包工業
    參與投標，其無權認定該行號實際負責人為何人等語（參見
    本院卷三第一五九頁），而證人庚○○於本院審理時結證稱
    ：其等係依據廠商書面資料進行審核資格是否符合規定，而
    所謂書面審核係指依公司執照、營利事業登記證、負責人為
    據，判斷是否與鄉長具有三親等之關係（參見本院卷五第二
    七頁、第二九頁），是台南縣後壁鄉公所承辦開標人員，審
    核投標廠商是否符合資格時，係以書面資料顯示新嘉興土木
    包工業之登記負責人楊義雄之資訊，作為判斷是否符合政府
    採購法相關規定之依據，進而同意新嘉興土木包工業參與台
    南縣後壁鄉公所工程標案之投標。另參以證人戊○○另結證
    稱：被告卯○○於主管會報為前開宣示後，證人辛○○事後
    曾稱查證結果沒有問題（按指新嘉興土木包工業參與投標之
    事）（參見本院卷五第九頁、第一四頁），是被告卯○○認
    新嘉興土木包工業參與台南縣後壁鄉公所工程標案之投標並
    無不法，本係依據承辦發包業務人員查證結果，難認有何違
    法圖利之處。
  5.綜此，被告卯○○於擔任本案附表所示工程標案開標過程中
    ，並未擔任審查廠商資格之職務，亦未指示負責審查廠商資
    格之承辦人員對新嘉興土木包工業之參與投標資格予以違法
    同意，而係承辦人員本於其職權審查後，認定新嘉興土木包
    工業符合投標資格而同意其參與投標，自難認被告卯○○就
    此部分有何違背法令而為圖利被告辰○○之犯行。
  6.詠聖公司於被告卯○○擔任台南縣後壁鄉鄉長期間，登記之
    負責人分別為證人蕭嘉宏、甲○○、涂美珠三人，與被告卯
    ○○均無政府採購法第十五條所示之應行迴避之親屬關係，
    是詠聖公司參與台南後壁鄉公所工程標案，自無不法可言。
    且被告卯○○並無就參與工程標案之廠商進行資格審查之權
    限或職責，已如前述，亦無證據顯示被告卯○○曾親自參與
    審查資格，或於參與投標之詠聖公司或新嘉興土木包工業之
    資格不符時，違法指示職司審查工程標案之廠商資格之相關
    人員予以同意該二廠商參與投標，自難認被告卯○○就此部
    分有何違背職務圖利之犯行。
  7.起訴意旨另認被告卯○○為詠聖公司實際負責人，且新嘉興
    土木包工業之實際負責人為被告卯○○之胞兄辰○○，故認
    詠聖公司與新嘉興土木包工業均能以接近底價之價格得標云
    云。惟詠聖公司與新嘉興土木包工業並非每案均能以接近底
    價標得，此觀附表所示新嘉興土木包工業與詠聖公司標得工
    程之底價與投標金額即可得知，起訴意旨主張新嘉興土木包
    工業與詠聖公司均係以接近底價或與底價相同之投標金額標
    得台南縣後壁鄉工程標案，顯與事實不符。起訴意旨據此主
    張進而認定被告卯○○曾洩漏工程標案之底價予新嘉興土木
    包工業與詠聖公司云云，顯難採信。又新嘉興土木包工業與
    詠聖公司標得台南縣後壁鄉公所工程標案中，確有部分標案
    之投標金額與底價接近或相同，然其餘廠商投標金額與底價
    吻合或達於底價百分之九十八以上者，亦所多有，如九十二
    年九月二日決標之仕安村道路改善工程，由順勝土木包工業
    以六十九萬六千九百元得標，與被告卯○○所制訂之底價七
    十萬元相距僅有三千一百元，投標金額達該案底價之百分之
    九十九；九十二年九月二日決標之頂安村第五鄰林樹根先生
    住宅前村里道路由登壹土木包工業以十六萬得標，與被告卯
    ○○所制訂之底價完全相同；九十二年十月二二十八日決標
    之白沙屯早期農地重劃區西長H2及西長H4路農水路改善工程
    ，由全祥土木包工業以一百九十六萬元得標，與被告卯○○
    所制訂之底價一百九十八萬元相距僅有二萬元，投標金額達
    該案底價之百分之九十九等情（參見理由（三）、(二)所載之
    九十一年三月份至九十五年二月份決標標案查詢結果）。足
    見標得台南縣後壁鄉公所工程標案之投標金額與底價相同之
    情形，時常出現，並非為新嘉興土木包工業與詠聖公司所獨
    有，自難據此推認新嘉興土木包工業與詠聖公司以接近底價
    或與底價相同之投標金額標得台南縣後壁鄉工程標案，係因
    被告卯○○事先洩漏工程標案之底價所致。另被告卯○○並
    非詠聖公司之負責人，已如前述，而被告辰○○雖為被告卯
    ○○之胞兄，然非意謂被告卯○○必然會將底價告知被告辰
    ○○，此部分仍須有相當之證據始得認定之。惟此部分公訴
    意旨未曾提出任何相關證據以佐其推論，自難於毫無證據之
    情形下，逕為認定被告卯○○確有洩漏底價予被告辰○○之
    犯行。
  (五)綜此，依本院調查證據之結果，尚難認定被告卯○○有違法
    使新嘉興土木包工業與詠聖公司參與台南縣後壁鄉公所工程
    標案之行為。另起訴意旨所舉證據亦不足以認定被告卯○○
    為詠聖公司實際負責人，此外，公訴意旨亦未提出任何證據
    足以證明被告卯○○曾洩漏底價予新嘉興土木包工業或詠聖
    公司。是被告卯○○辯稱：其並未使新嘉興土木包工業或詠
    聖公司違法參與投標，亦未洩漏底價予他人，並無圖利犯行
    云云，尚堪採信。從而，應認公訴意旨所指被告卯○○違反
    政府採購法之相關規定而使新嘉興土木包工業與詠聖公司得
    以參加台南縣後壁鄉公所工程標案，且曾洩漏工程標案底價
    予新嘉興土木包工業及詠聖公司等圖利犯行，均屬罪嫌不足
    。
  (六)起訴意旨另認被告辰○○、午○○和己○○與被告卯○○共
    同基於犯意聯絡而同為使詠聖公司及新嘉興土木包工業違反
    政府採購法而參與台南縣後壁鄉公所工程標案之投標，且由
    被告卯○○洩漏工程標案底價予詠聖公司及新嘉興土木包工
    業等圖利犯行云云。惟被告辰○○與午○○均非任職於台南
    縣後壁鄉公所，皆非公務員；而被告己○○雖任職於台南縣
    後壁鄉公所，然其並未職司審查投標廠商資格或制訂底價等
    職務，是被告辰○○、午○○、己○○當無自為起訴意旨所
    指使詠聖公司及新嘉興土木包工業違反政府採購法而參與台
    南縣後壁鄉公所工程標案之投標，或洩漏底價等圖利犯行。
    而依本院調查證據所得，尚不足以證明被告卯○○確有公訴
    意旨所指前開圖利犯行，已如前述，是被告辰○○、午○○
    和己○○亦無與被告卯○○共為起訴意旨所指前開圖利犯行
    之可能，從而，應認起訴意旨所指被告卯○○、辰○○、午
    ○○和己○○等人共同圖利罪嫌等犯行，罪嫌均有不足。
（三）被告卯○○、辰○○、午○○、己○○並未共同違法開拆
      工程標封，並更改新嘉興木包工業與詠聖公司投標底價及
      抽取其他參與投標廠商證件，使之喪失投標資格部分之認
      定依據：
  (一)被告己○○於偵查中以證人身分具結後證稱：自九十一年底
    起，被告卯○○要其將標件交付，並由卯○○帶回處理；另
    證稱：通常只要詠聖公司與新嘉興土木包工業參與投標，卯
    ○○就會將整個標件都帶回，待其處理完畢後，再命其至卯
    ○○住處或將標件攜至其住處，其則於晚上或翌日清晨將之
    攜回辦公室，嗣後卯○○亦曾叫其先行將標封撕去，再由卯
    ○○自行查閱等語（參見九十五年度偵字第四四一五號卷第
    一八頁），被告己○○復於本院審理時復以證人身分具結證
    稱：如詠聖公司或新嘉興公司參與投標之工程，被告卯○○
    即要求其將工程標件交予其帶回，並證稱：卯○○曾叫其代
    為拆開標封，觀看其內容云云（參見本院卷三第一四０頁至
    第一四一頁）。惟被告己○○於偵查中應訊時，就其所稱交
    付予被告卯○○之工程標件為何工程，始終未曾明確敘述，
    僅籠統供稱：只要詠聖與新嘉興公司參與投標者，均會交付
    予被告卯○○云云（參見前開偵卷第一八頁），而於本院審
    理時證述時，經辯護人及本院分別請其確認、說明曾交付予
    被告卯○○之標案名稱時，均證稱：因時間太久、工程甚多
    ，已不復記憶云云（參見本院卷三第一四四頁、卷五第七七
    頁、第七八頁），是倘證人己○○前開證述曾長期、多次交
    付工程標案予被告卯○○，甚而代為查閱標案內所附廠商投
    標價額等情屬實，衡情被告己○○當無未能陳述任何一件工
    程標案名稱之理。又被告己○○於偵查及本院審理時，均曾
    證稱：卯○○曾委其拆開標封，其並曾查閱標封內其他廠商
    投標金額云云，然其卻復證稱：看不懂標封內容，亦未告知
    卯○○有關其他廠商之投標金額云云（參見本院卷三第一五
    ０頁），其證詞顯有自相矛盾並與常理有違。另證人辛○○
    於偵查及本院審理時均證稱：因聽聞標封遭人開拆及攜出，
    其為自保，遂於九十三年十月起，在發包室內裝設攝影機，
    嗣後錄得被告己○○擅自拿取標件開拆後，一邊講電話，一
    邊拿標單，但並未更改資料，亦未攜出，講完電話後，就把
    資料放回等語（參見偵卷第四四頁、本院卷三第一五六頁至
    第一五七頁）；證人即亦任職於台南縣後壁鄉公所發包室之
    巳○○於偵查中證稱：九十五年一月鄉長座車變賣該案，被
    告己○○被拍到拆掉標封偷看廠商底價等語（參見偵卷第一
    ０三頁），是依證人辛○○裝置之攝影機所拍攝而得之畫面
    所示，被告己○○雖曾開拆標封，但係鄉長座車標售案，與
    本案所示之工程案件類型迥不相同，且亦未將標封攜出，與
    被告己○○供述經被告卯○○指示將標案拆封並擅自攜出交
    付之行為模式，並不相同。況證人辛○○於九十三年十月間
    裝設攝影機，藉以查明發包室內之標案是否曾遭人拿取或置
    換，並已攝得被告己○○於九十五年一月擅自開拆鄉長座車
    拍賣標案之畫面，足見該攝影機確可攝得被告己○○擅自拿
    取、開拆標案之影像。然該攝影機除攝得前開畫面外，並未
    攝得被告己○○所稱為被告卯○○拿取標案之影像，且詠聖
    公司與新嘉興土木包工業，於九十三年十月後，仍參與台南
    縣後壁鄉公所工程標案數十件之多，依照被告己○○所證，
    凡該二家廠商參與投標者，被告卯○○均命其將標封攜出交
    付，則被告己○○數十次擅自拿取標封、攜出之行為應無未
    曾遭攝影機攝得任何一次拿取標案行為之理。另被告己○○
    於九十五年初，因前述擅自開拆鄉長座車變賣標案標封之犯
    行，本有遭司法機關訴追之風險。而其於九十五年二月二十
    二日至台南地方法院檢察署應訊時，先後共計應訊四次，於
    前三次應訊時，均未提及曾交付標封予被告卯○○等舞弊情
    事，然於第四次應訊時，經檢察官告以得適用證人保護法之
    寬典後，始初為曾交付標封予被告卯○○云云之證述，是被
    告己○○為前開證述時，即非無虛偽陳述以求得適用證人保
    護法而免除因開拆前揭鄉長座車變賣一案受追訴或求取獲得
    免刑寬典之可能，其此部分證言真實性，即非全然無疑。
  (二)依台南縣後壁鄉公所於九十五年十一月二十日以所行字第０
    九五００一一三四六號函檢送之九十一年三月份至九十五年
    二月份（按即被告卯○○任職台南縣後壁鄉鄉長期間）決標
    標案查詢結果（參見本院卷二第四八頁至第六二頁及所附光
    碟）計算得知，於被告卯○○任職期間，即九十一年三月一
    日起至九十五年二月二十八日期間，詠聖公司與新嘉新土木
    包工業，分別參與投標台南縣後壁鄉公所工程標案九十四件
    、一百十九件，而分別得標二十五件與三十四件，投標後得
    標比例分別為百分之二十六點六０、百分之二十八點五七；
    得標案件數佔全數標案之比例分別為百分之六點八九及百分
    之九點三七，而於同期間，其他參與投標台南縣後壁鄉公所
    工程標案數量達八十件以上之廠商之投標情形，分別如下：
    坤玄土木包工業：投標一百十七件，得標四十四件，投標後
    得標比例為百分之三十七點九三，佔全數標案之比例為百分
    之十二點一二；奕昌土木包工業：投標一百二十三件，得標
    四十二件，投標後得標比例為百分之三十四點一四，佔全數
    標案之比例為百分之十一點五七；全祥土木包工業：投標一
    百零一件，得標三十六件，投標後得標比例為百分之三十五
    點六四，佔全數標案之比例為百分之九點九二；昇億營造有
    限公司：投標八十二件，得標二十一件，投標後得標比例為
    百分之二十五點六一，佔全數標案之比例為百分之五點七九
    。是就詠聖公司與新嘉興土木包工業於被告卯○○任職台南
    縣後壁鄉鄉長期間，參與台南縣後壁鄉公所發包之工程標案
    ，投標後得標比例及佔全數標案之比例，與其他廠商相較以
    觀，並無明顯超過其他廠商之現象。又證人己○○於偵查中
    雖證稱：只要詠聖與新嘉興公司參與投標者，被告卯○○均
    會要求其交付標封云云。然倘證人己○○前開證述屬實，被
    告卯○○於詠聖公司及新嘉興公司參與投標時，要求其交付
    標封，藉以更改詠聖公司或新嘉興土木包工業之投標金額或
    抽取其他廠商相關證件，致其他廠商喪失投標資格，而使詠
    聖公司或新嘉興土木包工業得以順利得標，則詠聖公司與新
    嘉興土木包工業之投標後得標比例及佔全數標案之比例應遠
    較其他廠商為高才是。惟實際情況卻與此相左，故被告己○○前開證詞是否屬實，即非無疑。
  (三)證人庚○○於本院審理時具結後證稱：開標時，承辦人將所
    有參與投標之標封交給主計主任乙○○查看彌封是否完整，
    有無被開拆過，再由其檢查，後交予主任秘書（按指戊○○
    ）檢查，最後交由發包室承辦人巳○○、辛○○或己○○等
    人持剪刀開封；另證稱：其參與之標案中，並未發現標件有
    未彌封之現象；記憶中，並無廠商質疑其標封被拆封過或證
    件被抽換、更改等情事（參見本院卷五第二四頁、第二五頁
    、第二八頁）；而證人乙○○於本院審理時亦結證稱：就其
    參加監標之標案中，並無廠商曾反應其標封遭拆或更換文件
    （參見本院卷五第一七頁）；另結證稱：除曾有一次發生開
    標完後，有投標廠商原因未放押標金而被取消資格，後來經
    廠商異議後，發現標封內確實有放押標金之情形外，並無其
    他類似異議之情形等語（參見本院卷五第二０頁）；證人戊○○於本院審理時具結證稱：其主持開標過程中，會先行審
    查廠商是否符合投標資格，如發現有問題，立即告知廠商，
    如廠商不在場，則由其會同主計室、政風室人員處理，如有
    問題則取消該廠商資格；另結證稱：其主持開標過程中，未
    曾發現標封並未彌封之情形，亦無承辦人員或參加投標廠商
    反應標封遭拆開過或塗改或證件減少之情形（參見本院卷五
    第五頁至第六頁）。從而，依據證人庚○○、乙○○及戊○○前開證述可知，其等主持及監看開標過程中，並未發現標
    封曾被開拆之現象，且其等審查廠商資格時，並無廠商反應
    標封遭開啟或證件遭抽換之情事。另證人巳○○於偵查中證
    稱：被告己○○抽換鄉長座車拍賣該案之標封，其看到標封
    好像有被拆掉再用膠帶黏上去的痕跡等語（參見九十五年度
    偵字第三八三一號卷第一０三頁），而該標封確曾遭己○○
    拆封等情，已如前述，由此可知，倘證人己○○確曾拆開標
    案，於開標審查標封是否彌封時，當無不被承辦人員發現該
    標封曾遭人開拆之理。然證人戊○○、庚○○等人承辦工程
    標案開標，而為檢查標案彌封時，並未發現有異，足見前開
    工程標封於開標前，應未曾遭拆封。
  (四)
  1.起訴書附表所示三十七件工程投標相關資料，除附表編號三
    至六、八、十至十二、十六、十九所示標案卷宗，因據法務
    部調查局及檢察官調用，始終未能調得外，餘均經本院當庭
    勘驗，然因台南縣後壁鄉公所於開標後，均已拆封編訂成冊
    ，實已無法僅從既存之標封狀況，判斷標封是否確有開標前
    是否曾經先行開拆後，再行彌封之現象。
  2.公訴意旨雖以附表編號一、七、九、十四、十八、三十號所
    示工程招標案件標封內之新嘉興土木包工業投標資料中所示
    估價單金額與標單上之金額不符；附表編號七、十三至十五
    、十八、三十、三十三、三十四號所示工程招標案件標封內
    之詠聖公司投標資料中所示估價單金額與標單上之金額不符
    ，因認被告卯○○確曾開拆標封後，更改新嘉興土木包工業
    及詠聖公司之投標金額，以使新嘉興土木包工業與詠聖公司
    之投標金額低於其他廠商而能得標云云。惟附表編號九所示
    工程招標案件標封內之昇億營造有限公司、群宇工程行、宏
    洲營造有限公司之投標資料中所示估價單金額與標單上之金
    額亦均不符；附表編號十三所示工程招標案件標封內之奕昌
    土木包工業、昇億營造有限公司、全祥土木包工業、宏洲營
    造有限公司、登壹土木包工業之投標資料中所示估價單金額
    與標單上之金額亦均不符；附表編號十四所示工程招標案件
    標封內之奕昌土木包工業、昇億營造有限公司之投標資料中
    所示估價單金額與標單上之金額亦均不符；附表編號十五所
    示工程招標案件標封內之宏洲營造有限公司、坤玄土木包工
    業之投標資料中所示估價單金額與標單上之金額亦均不符；
    附表編號三十所示工程招標案件標封內之佳興土木包工業、
    昇億營造有限公司、新慶陽營造有限公司之投標資料中所示
    估價單金額與標單上之金額亦均不符；附表編號三十三所示
    工程招標案件標封內之統勤營造有限公司之投標資料中所示
    估價單金額與標單上之金額亦均不符；附表編號三十五所示
    工程招標案件標封內之奕昌土木包工業、昇億營造有限公司
    、全祥土木包工業之投標資料中所示估價單金額與標單上之
    金額亦均不符等情，均經本院勘驗前開工程標案卷宗屬實（
    參見本院卷三第三二頁至第三九頁）。是依前開勘驗結果可
    知，投標廠商投標時，就其製作之估價單與標單上投標金額
    不符之情形，時有多見，並非新嘉興土木包工業與詠聖公司
    所特有。另參以證人即坤玄土木包工業負責人李坤壽於本院
    審理時到庭具結證稱：坤玄土木包工業參與標案內之估價單
    與投標金額之所以不同，應係不慎寫錯，並非他人更改所致
    等語（參見本院卷四第六一頁），足見前開新嘉興土木包工
    業與詠聖公司之估價單與投標金額不符之現象，確有可能係
    於製作投標文件時，不慎筆誤所造成，尚難以此推認被告卯
    ○○曾更改新嘉興土木包工業與詠聖公司之投標金額。況附
    表編號七、十四、三十所示工程標封內所示新嘉興土木包工
    業與詠聖公司之估價單與標單上投標金額均出現不相符合之
    情形，倘若估價單與標單上投標金額均出現不符之情形，係
    被告卯○○為使新嘉興土木包工業與詠聖公司底價低於其他
    廠商而修改所致，衡情修改詠聖公司或新嘉興土木包工業其
    中一家之投標金額為已足，當無將新嘉興土木包工業與詠聖
    公司之投標金額均予以修改，徒增為人發現有異之風險。公
    訴意旨據此認被告卯○○確有擅自開拆標封，並進而更改詠
    聖或新嘉興土木包工業之投標金額云云，尚難採認。
  (五)證人即全祥土木包工業負責人寅○○於本院審理時到庭具結
    證稱：其曾參與附表編號三十所示土溝農地重劃區○○○○
    路改善工程案件之投標，但因押標金疏未放入，以致於喪失
    投標資格；其看證件標封應未遭人動過等語（參見本院卷四
    第三一頁至第三二頁）；證人即奕昌土木包工業負責人丑○○於本院審理時到庭具結證稱：其曾參與附表編號二所示新
    東村徐安南住宅邊道路側溝改善工程之投標，但因聲明書空
    白以致於喪失投標資格；其之前亦曾因未檢查即行置入標封
    內，本件投標喪失資格之事，並未向後壁鄉公所異議等語（
    參見本院卷四第三九頁至第四一頁）；證人即益成土木包工
    業負責人壬○○於本院審理時到庭具結證稱：其曾參與附表
    編號二五、二六所示之投標，但均因欠缺押標金而喪失投標
    資格，應係其疏未放入押標金所致等語（參見本院卷四第五
    一頁至第五二頁），從而，依前開證人所為之證述，其等均
    證稱係因自身疏忽而未依規定置入完整之資料，導致喪失投
    標資格。另證人丙○○於本院審理時到庭結證稱：其參加附
    表編號三所示工程時，於開完標後始行到場，聽聞開標人員
    告知其因未放入押標金而喪失資格，並拿標封予其確認，經
    其表示異議後，開標人員再次確認標封內確有作為押標金之
    匯票等語（參見本院卷四第六一頁），而證人戊○○、乙○○於本院審理時亦均證述確有此事（參見本院卷三第一二頁
    、第一九頁），從而，依前述證人丙○○確曾放入押標金支
    票，然卻遭開標人員誤為證件不齊而取消資格，證人丙○○
    雖因開標時未在現場無法立即異議，然事後亦向開標人員異
    議爭取其權利等情可知，倘前開全祥土木包工業等廠商於投
    標時確曾備齊相關證件，然卻遭被告卯○○抽取而導致喪失
    投標資格，衡情亦應如證人丙○○所為，當場或事後提出異
    議以保自身權益。然其等卻均未提出異議，是其等於本院審
    理時證稱其等因文件欠缺而喪失投標資格，應係因其等自身
    疏忽所致等語，信與事實相符而得採認。此外，台南縣後壁
    鄉公所於本見案發期間之工程標案中，非由詠聖公司與新嘉
    興土木包工業得標者，如前述九十二年十月三日決標之菁寮
    排水－曹玔溝排水改善工程一案（由坤玄土木包工業得標）
    ，亦有駿達營造有限公司、宏洲營造有限公司等投標廠商，
    分別因文件空白、文件不齊全等因素而喪失投標資格；九十
    二年十月十五日決標之崁頂村內既有巷道道路排水改善工程
    一案（由昇億營造有限公司得標），亦有東成營造有限公司
    因文件空白而喪失投標資格；九十二年十一月十日決標之後
    壁早期農地重劃區第五、六工區○○路○○路改善工程一案（
    由昇億營造有限公司得標），亦有順勝土木包工業因證件封
    無文件審理而而喪失投標資格（均參見前開九十一年三月份
    至九十五年二月份決標標案查詢結果），足見投標廠商因投
    標應備文件不足而喪失投標資格之情形，頗為常見，並非詠
    聖公司或新嘉興土木包工業得標之工程標案所獨有。從而，
    尚難僅以詠聖公司或新嘉興土木包工業得標時，共同參與投
    標之部分廠商文件有所缺漏，即認被告卯○○曾擅自開拆標
    封並抽取其等證件。另證人辛○○於偵查中雖證稱：益成土
    木、全祥土木、昇億營造、鐿成營造等四家廠商曾反應標封
    有問題云云，惟益成土木負責人壬○○、全祥土木負責人寅
    ○○、昇億營造負責人丁○○於本院審理時均結證稱：並未
    向證人辛○○反應標封有問題（參見本院卷四第三七頁、第
    五二頁、第四八頁），是證人辛○○前開證詞即乏他證相佐
    ，且依證人辛○○之證詞以觀，其均係聽聞他人陳述標封有
    問題，並非其親身見聞之事，該證詞本質上係屬傳聞證據，
    難以直接據以認定工程標案標封確有問題，甚而認定被告卯
    ○○有擅自開拆標封，抽換資料等舞弊犯行。
  (六)被告己○○於任期台南縣後壁鄉公所發包室期間，曾以每件
    二千元之報酬，為得標廠商製作合約書等情，業據被告己○○於本院審理時供承在卷，參以證人即全祥土木負責人寅○○、奕昌土木包工業負責人丑○○、昇億營造負責人丁○○
    、坤玄土木包工業負責人丙○○、於本院審理時均結證稱：
    參與台南縣後壁鄉公所工程標案得標後，曾委請被告己○○
    代為製作合約書等語（參見本院卷四第三五頁第四一頁、第
    四七頁、第五九頁），另參以證人辛○○於偵查中亦曾證稱
    ：被告己○○就任前，任職於發包室之小姐即曾為廠商代為
    製作合約書；並證稱：台南縣政府亦有類似情形等語（參見
    九十五年度偵字第三八三一號卷第四三頁、第四二頁），足
    見被告己○○因任職於發包室而得為廠商代製合約書，藉以
    賺取報酬之舉，乃係延續過去作法，並非出於被告卯○○之
    安排，亦非使被告己○○協助詠聖公司或新嘉興土木包工業
    非法標取工程標案之報酬。起訴意旨以此認被告辰○○將詠
    聖公司、新嘉興土木包工業得標後之相關投標案交由被告己○○處理，並於被告己○○完成一件投標案後交付二千元作
    為被告己○○協助詠聖公司、新嘉興土木包工業非法標取工
    程標案之報酬云云，與事實不符，應無可採。
  (七)證人甲○○於本院審理時雖結證稱：被告卯○○曾擅自開拆
    標封並更改詠聖公司與新嘉興土木包工業之投標金額云云。
    惟證人甲○○於本院審理時亦結證稱：其並未親見被告卯○○更改詠聖公司與新嘉興土木包工業之投標金額，其係依據
    被告卯○○命其多領一張空白標單之行為而為判斷云云（參
    見本院卷三第一三六頁），依此，證人甲○○實際並未看到
    被告卯○○確有更改詠聖公司與新嘉興土木包工業之投標金
    額之行為。惟多領空白標單之目的，或為防範書寫錯誤，或
    為防範不慎遺失等均不無可能，無從以此推認被告卯○○有
    更改詠聖公司與新嘉興土木包工業之投標金額。況證人甲○○自承僅係詠聖公司登記名義負責人，並未參與詠聖公司投
    標事宜，被告卯○○、午○○是否可能命其代領標單，實非
    無疑。從而，尚難以證人甲○○前開個人臆測，且與常理相
    違之證詞，即認被告卯○○確有前開更改投標金額之犯行。
  (八)綜此，依據承辦開標過程之證人戊○○、庚○○等人之證述
    可知，開標過程中，並無廠商表示證件遭抽換之情事，亦無
    事證顯示新嘉興土木包工業與詠聖公司之投標金額曾遭人修
    改，是除被告己○○前開證述外，並無他證可資認定被告卯
    ○○曾開拆工程標封，抽取其他廠商之證件或修改新嘉興土
    木包工業與詠聖公司之投標金額。而被告己○○所為曾拆開
    並交付附表所示工程標封予被告卯○○之證詞，模糊籠統，
    且不無為圖獲取證人保護法之寬典而為虛偽證述之可能，並
    與其他證人證述開標之過程相違、且與新嘉興土木包工業、
    詠聖公司及其他廠商得標之實際結果相違。從而，尚難僅以
    被告己○○單一證述，即認被告卯○○確有命被告己○○擅
    自拿取工程標案標封，並將之開拆，且抽取其他廠商之證件
    或修改新嘉興土木包工業與詠聖公司之投標金額等舞弊行為
    。
  (九)起訴意旨另認被告辰○○、午○○與被告卯○○共同基於犯
    意聯絡而由被告卯○○命被告己○○交付台南縣後壁鄉工程
    標案標封予被告卯○○，並由被告卯○○開拆標封、更改新
    嘉興土木包工業與詠聖公司底價或抽取其他廠商證件，使新
    嘉興土木包工業與詠聖公司得以標取工程標案，因認被告辰
    ○○、午○○就此部分亦與被告卯○○同犯貪污治罪條例第
    四條第一項第三款之舞弊罪嫌等語。惟被告辰○○、午○○
    均非台南縣後壁鄉公所職員，無從為拿取南縣後壁鄉工程標
    案標封、開拆標封、更改新嘉興土木包工業與詠聖公司底價
    或抽取其他廠商證件之行為。且依本院調查證據之結果，並
    無足夠之積極證據可資認定被告卯○○確有命被告己○○交
    付台南縣後壁鄉工程標案標封予被告卯○○，並由被告卯○○開拆標封、更改新嘉興土木包工業與詠聖公司底價或抽取
    其他廠商證件，使新嘉興土木包工業與詠聖公司得以標取工
    程標案，已如前述，自無從認定被告辰○○、午○○曾與被
    告卯○○共同為起訴意旨所指前開舞弊犯行，被告午○○、
    蕭清處均辯稱：並無共同舞弊犯行等語，應皆堪採信。
  (十)起訴意旨復認被告己○○與被告卯○○基於犯意聯絡而由被
    告卯○○命被告己○○交付台南縣後壁鄉工程標案標封予被
    告卯○○，並由被告卯○○開拆標封、更改新嘉興土木包工
    業與詠聖公司底價或抽取其他廠商證件，致其他廠商喪失投
    標資格，而使新嘉興土木包工業與詠聖公司得以標取工程標
    案，因認被告己○○就此部分亦與被告卯○○同犯貪污治罪
    條例第四條第一項第三款之舞弊罪嫌等語。公訴意旨認被告
    己○○涉有此部分犯行，無非以被告己○○於偵查及本院審
    理時均自白曾交付工程標封予被告卯○○以供被告卯○○開
    拆標封，並更改新嘉興土木包工業及詠聖公司之投標底價或
    抽取其他致其他廠商喪失投標資格，而使新嘉興土木包工業
    與詠聖公司得以標取工程標案等情為據。惟按被告或共犯之
    自白，不得作為有罪判決之唯一證據，仍應調查其他必要之
    證據，以察其是否與事實相符，刑事訴訟法第一百五十六條
    第二項定有明文。查被告己○○所為此部分供述，顯不可採
    ，已如前述，且除其自身之供述外，復無其他證據可資佐證
    其供述，參諸前開，自難僅以其自身之供述為唯一證據即認
    被告己○○確有起訴意旨所指舞弊犯行。
五、綜上所述，依本院調查證據所得，公訴意旨所舉證據，尚不
    足以證明被告卯○○、辰○○、午○○與己○○等人確曾基
    於犯意聯絡，而共同違法使新嘉興土木包工業與詠聖公司參
    與台南縣後壁鄉公所工程標案，並由被告卯○○洩漏底價予
    新嘉興土木包工業與詠聖公司，且共同違法開拆工程標封並
    更改新嘉興木包工業與詠聖公司投標底價及抽取其他參與投
    標廠商證件，致其他廠商喪失投標資格，而使新嘉興土木包
    工業與詠聖公司得以標取工程標案等違法圖利及舞弊犯行，
    此外，復查無其他積極證據足認被告卯○○、辰○○、午○○與己○○確有公訴意旨所指犯行，參酌前開說明，自應均
    為無罪判決之諭知。
據上論斷，應依刑事訴訟法第三百零一條第一項，判決如主文。
本件經檢察官子○○到庭執行職務。
中    華    民    國    97    年    1     月    11    日
                              刑事第七庭
                                  審判長法  官  陳振謙
                                        法  官  高如宜
                                        法  官  卓穎毓
上列正本證明與原本無異。
如不服本判決應於送達後十日內向本院提出上訴狀（應附繕本）。
                                  書記官  秦建華
中    華    民    國    97    年    1     月    11    日


司法院資訊處製作；財團法人民間司法改革基金會備份。
